【裁判字號】    96,簡上,5
【裁判日期】    971028
【裁判案由】    拆屋還地
【裁判全文】
臺灣澎湖地方法院民事判決               96年度簡上字第5號
上  訴  人  乙○○
            丙○○
被上訴人    丁○○
上列當事人間請求拆屋還地事件，上訴人對於中華民國96年1月
24日臺灣澎湖地方法院馬公簡易庭96年度馬簡字第3號第一審判
決提起上訴，本院於民國97年10月14日言詞辯論終結，判決如下
：
    主  文
上訴駁回。
第二審訴訟費用由上訴人負擔。
    事實及理由
甲、程序方面：
    按訴訟繫屬中為訴訟標的之法律關係，雖移轉於第三人，於
    訴訟無影響；又確定判決，除當事人外，對於訴訟繫屬後為
    當事人之繼受人者，及為當事人或其繼受人占有請求之標的
    物者，亦有效力，民事訴訟法第254條第1項前段、第401條
    第1項分別定有明文。本件上訴人請求拆除之標的即門牌號
    碼澎湖縣馬公市○○路9巷42號房屋（下稱系爭房屋），於
    起訴當時為被上訴人所有，被上訴人嗣於96年3月間將系爭
    房屋出賣予訴外人甲○○，有土地及建物登記謄本在卷可查
    ，依照上開法條規定，此所有權之移轉對本件訴訟無影響，
    本案確定判決之既判力自及於訴訟繫屬後之繼受人甲○○，
    此點合先敘明。
乙、兩造爭執要旨：
一、上訴人起訴主張：澎湖縣馬公市○○段1752-4地號土地（下
    稱系爭土地），為上訴人乙○○、丁○○共有，應有部分各
    2/3、1/3，但原屬被上訴人所有之系爭房屋，卻越界建築在
    系爭土地之上，經測量結果，越界面積為2.54平方公尺（原
    審判決誤載為1.6平方公尺），為此依據所有權之法律關係
    ，訴請被上訴人拆屋還地。原審以系爭房屋占用系爭土地面
    積微小且拆除後恐將影響結構安全而認上訴人之主張為權利
    濫用，然上訴人當初購買係以每平方公尺新台幣（下同）20
    萬元之價金所購買系爭土地，具有高價值之經濟作用，且原
    審認定拆除之後會影響房屋結構，亦乏所憑之依據及理由。
二、被上訴人抗辯：系爭房屋於民國60年建築完成，當時經地政
    事務所測量，並未越界，顯見上訴人此部分主張不實。又系
    爭房屋縱使越界，被上訴人亦有誠意向上訴人購買系爭土地
    ，僅因上訴人出價太高而未能達成共識。查系爭土地為畸零
    地，當初上訴人購買目的係為建餐廳使用，故以高價購買，
    如今上訴人建屋目的已達，系爭土地已經不具備當初之價值
    ，自不能要求被上訴人以原價購買；且系爭房屋占用系爭土
    地部分面積甚為微小，經送請台灣省建築師公會鑑定之結果
    ，認為拆除之後確實會影響房屋之安全結構，故上訴人請求
    拆屋還地，應屬權利濫用。
三、本件原審對於上訴人之請求，判決駁回其訴。上訴人聲明不
    服，提起上訴，聲明如下：(1)原判決廢棄；(2)被上訴人應將
    系爭房屋占用系爭土地之部分拆除後，將土地返還上訴人；
    (3)第一、二審訴訟費用由被上訴人負擔。
丙、兩造爭執及不爭執事項：
一、兩造所不爭執之事項：
  (一)坐落澎湖縣馬公市○○段1752-4地號土地，為上訴人所有。
    被上訴人所有門牌號碼澎湖縣馬公市○○路9巷42號房屋，
    經原審會同地政機關測量結果，發現系爭房屋越界建築在系
    爭土地之面積為2.54平方公尺。
  (二)本件經送台灣省建築師公會鑑定結果若將系爭房屋越界部分
    拆除，勢必將該處之ＲＣ樑及柱切除，結構將呈不穩定狀態
    ，除非於拆除處之內側樑及樓板予以補強支撐，否則結構安
    全堪慮。
二、兩造所爭執之事項：
  (一)關於：系爭房屋是否越界建築在系爭土地之上？
  (二)關於：上訴人要求被上訴人拆除系爭房屋占用系爭土地之部
    分，是否有權利濫用的情形。
丁、得心證之理由
一、土地測量技術日益進步，測量精確程度亦隨之提高，而內政
    部土地測量局為國內官方最高土地測量機關，故該局於95年
    10月12日對系爭房屋所為測量，其結果應較以往更為精確。
    因此，上訴人根據卷內該局鑑定書、鑑定圖之記載，主張系
    爭房屋越入系爭土地經界2.54平方公尺（一樓前緣越界面積
    0.94平方公尺、二樓陽台外緣面積1.6平方公尺）之事實，
    應屬可採，被上訴人所為相反抗辯，並無理由。
二、按所有權人對於無權占有或侵奪其所有物者，得請求返還之
    ；對於妨害其所有權者，得請求除去之，民法第767條定有
    明文。本件被上訴人所有之系爭房屋既有部分無權占用上訴
    人所有之系爭土地，上訴人依據前述法律規定，訴請被上訴
    人拆除該占用之部分，固屬於法有據；然民法第148條第1項
    規定：「權利之行使，不得違反公共利益或以損害他人為主
    要目的。」而法律所稱以損害他人為主要目的，應就權利人
    因權利行使所能取得之利益，與他人及國家社會因其權利行
    使所受之損失，比較衡量以定之，倘其權利之行使，自己所
    得利益極少而他人及國家社會所受之損失甚大者，非不得視
    為以損害他人為主要目的，此乃權利社會化之基本內涵所必
    然之解釋，最高法院71年台上字第737號著有判例。而歷來
    拆屋還地訴訟涉及權利濫用之抗辯時，最高法院均按照該判
    例之見解，衡量土地所有人所受利益，房屋所有人所受損害
    ，雙方動機等情形後，判斷具體個案是否牴觸民法第148 條
    第1項之規定，此有最高法院79年度台上字第2669號、86 年
    度台上字第1840號、86年度台上字第2500號、94年度台上字
    第632號、95年度台上字第1167號判決可供參考。經查：
  (一)系爭土地，根據土地登記謄本及地籍圖所示，面積僅7平方
    公尺，為非常狹長之四邊形，較長之兩邊分別鄰接道路與被
    上訴人土地，較短之兩邊雖有一邊與上訴人土地相鄰，但長
    度約1公尺，所以事實上難以獨立使用或與上訴人其他土地
    合併使用。雖然上訴人主張當初係以每平方公尺20萬元之價
    格購買系爭土地，故系爭土地經濟價值甚高云云，然上訴人
    於89年間購買系爭土地之緣由，乃因上訴人所有之同段1750
    第號土地因未臨道路而無法興建房屋，故以高價購買系爭土
    地（原地號為同段1752，面積27平方公尺，92年分割出系爭
    1752-4土地，面積7平方公尺)，才得以興建餐廳，此情為兩
    造所不爭執，並有買賣契約書、土地登記謄本在卷可佐。而
    目前上訴人之餐廳已然興建完成，系爭土地亦因分割而全部
    坐落於被上訴人所有同段1750-1土地之正前方，顯然上訴人
    當時購買系爭土地之經濟目的已達，在時空環境改變之情況
    下，系爭土地已不具備當初上訴人購買時之價值，而僅為一
    面臨道路難以做有效利用的狹長畸零地；又觀諸卷附由被上
    訴人所提出之照片顯示，上訴人先後在系爭土地上放置招牌
    、花盆等雜物，顯然上訴人目前能利用系爭土地之方式無非
    係堆放物品，而系爭房屋一樓越界面積僅0.94平方公尺，上
    訴人縱使收回此部分土地僅能增加極微小之堆放物品之空間
    ，且堆放物品亦非不可找尋其他場所代替之，故對上訴人而
    言，其收回系爭土地遭占用部分，除具有除維護土地所有權
    完整之象徵性意義外，難認有何經濟效益可言。
  (二)按照卷附建物登記謄本記載，系爭房屋為60年建築完成，由
    被上訴人繼受取得所有權。而根據卷內房屋照片、勘驗筆錄
    、土地測量局鑑定書、鑑定圖所示，系爭房屋僅正門東側角
    落一樓前緣以及二樓陽台越界侵入系爭土地2.54平方公尺，
    該處正為房屋結構所在。準此，由系爭房屋整體建築位置觀
    察，該房屋應非刻意越界侵入系爭土地，而屬建築時測量或
    放樣之偏誤所致；而經本院送請台灣省建築師公會鑑定之結
    果，亦認定若將系爭房屋越界部分拆除，勢必將該處之ＲＣ
    樑及柱切除，結構將呈不穩定狀態，此有該公會鑑定報告書
    在卷可稽；雖該鑑定報告同時亦認為可於拆除處之內側樑及
    樓板予以補強支撐，然房屋原有結構既已受損，縱使補強仍
    不免有影響安全之虞，且會對於被上訴人造成極大損害。
  (三)系爭土地及房屋之現狀早已存在，兩造均為日後繼受取得所
    有權，有土地及建物登記謄本可查。由於系爭房屋越界之事
    實並非被上訴人造成，上訴人於購地時也早可預見，則維護
    現狀並非過度不公，也不會造成保障侵權者之情形，所以維
    護現狀，不會另外衍生社會成本，反之若改變現狀則將有相
    反之效果。況本件經本院依照上訴人所提出之買賣契約書核
    算之結果，當初上訴人購買系爭土地之價格應為每平方公尺
    12萬8889元，7平方公尺共計90萬餘元，在本案審理當中，
    本院多次協調兩造希望能圓滿解決，被上訴人亦同意以總價
    60萬元之價格向上訴人購買系爭土地，惟仍因雙方未能達成
    共識而作罷，故本件本應有更佳之解決方式獲得雙贏，拆屋
    還地實為對雙方均屬不利之下策。
  (四)綜上所述，對於上訴人而言，7平方公尺畸零之系爭土地，
    經濟效用本屬低落，其中系爭房屋越界之2.54平方公尺部分
    ，效用更屬微乎其微。則上訴人基此些微利益，欲拆除系爭
    房屋，使系爭房屋結構發生危害，從整體社會價值及社會成
    本的觀點來看，損益並不均衡。參照前述對於民法第148條
    第1項之說明，上訴人請求被上訴人拆除系爭房屋占用系爭
    土地之部分，應屬權利濫用，不應准許。原審為上訴人敗訴
    之判決，並無不合，上訴意旨指摘原判決不當，求予廢棄改
    判，為無理由，應予駁回。
三、據上論結，本件上訴為無理由，依民事訴訟法第436條之1第
    3項，第449條第1項、第454條第2項，第78條、第85條第1項
    ，判決如主文。
中    華    民    國    97    年    10    月    28    日
                  民事庭  審判長法  官  劉壽嵩
                                法  官  李宛玲
                                法  官  管安露
以上正本係照原本作成。
本判決不得上訴。
中    華    民    國    97    年    10    月    28    日
                                書記官  莊茹茵


司法院資訊處製作；財團法人民間司法改革基金會備份。
